臺灣高雄地方法院民事判決
111年度雄簡字第1521號
原      告  廖啟後  

            廖翁主月

共      同
訴訟代理人  王滋靖律師
原      告  廖慶川  

特別代理人  廖翁主月

被      告  蕭清豪  


            葉明宏  
上  一  人
訴訟代理人  安仲菊  
上列當事人間損害賠償(交通)事件，原告提起刑事附帶民事訴訟
，經本院刑事庭移送前來（111年度交附民字第8號），本院於民
國111年10月31日辯論終結，本院判決如下：
    主  文
被告蕭清豪應給付原告廖啟後新臺幣玖拾陸萬參仟壹佰伍拾壹元
及自民國一一一年二月二十六日起至清償日止按週年利率百分之
五計算之利息。
被告蕭清豪應給付原告廖翁主月新臺幣玖拾貳萬肆仟捌佰伍拾元
及自民國一一一年二月二十六日起至清償日止按週年利率百分之
五計算之利息。
被告蕭清豪應給付原告廖慶川新臺幣貳佰壹拾貳萬柒仟捌佰零陸
元及自民國一一一年二月二十六日起至清償日止按週年利率百分
之五計算之利息。
原告其餘之訴駁回。
本判決第一項得假執行。但被告以新臺幣玖拾陸萬參仟壹佰伍拾
壹元為原告預供擔保後得免為假執行。
本判決第二項得假執行。但被告以新臺幣玖拾貳萬肆仟捌佰伍拾
元為原告預供擔保後得免為假執行。
本判決第三項得假執行。但被告以新臺幣貳佰壹拾貳萬柒仟捌佰
零陸元為原告預供擔保後得免為假執行。
    事實及理由
一、本件被告蕭清豪未於言詞辯論期日到場，核無民事訴訟法第
    386 條所列各款情形，爰依到場原告之聲請，由其一造辯論
    而為判決。
二、原告主張：被告蕭清豪未考領普通小型車駕駛執照，飲酒後
    於110年10月4日12時3分許駕駛懸掛車牌號碼0000-00號車牌
    (下稱系爭車牌)之自用小客車上路，沿高雄市三民區建國二路
    由西往東方向行駛，並於同日12時3分許，行經該路43號與某
    無名巷之交岔路口時疏未注意前方有無其他車輛，自後方撞
    擊騎乘機車在上開路口停等紅燈之廖國霖，致廖國霖受有頭
    部外傷、腦出血、右側股骨閉鎖性骨折及臉部、左肩、四肢
    多處擦傷之傷害且因傷重死亡。原告廖啟後為廖國霖之父受
    有扶養費及慰撫金之損害；廖翁主月為廖國霖之母，因此受
    有支出廖國霖喪葬費、扶養費及慰撫金之損害；原告廖慶川
    為廖國霖之胞兄，領有身心障礙手冊無法工作，受廖國霖扶
    養，因此受有扶養費之損害。又被告葉明宏將車牌交給被告
    蕭清豪使用，應負連帶賠償責任。為此爰依侵權行為法律關
    係提起本件訴訟。並聲明：㈠被告應連帶給付原告廖啟後4,3
    62,231元及自起訴狀繕本送達翌日起至清償日止按週年利率
    百分之5 計算之利息；㈡被告應連帶給付原告廖翁主月4,824
    ,221元及自起訴狀繕本送達翌日起至清償日止按週年利率百
    分之5 計算之利息；㈢被告應連帶給付原告廖慶川5,876,301
    元及自起訴狀繕本送達翌日起至清償日止按週年利率百分之
    5 計算之利息。
三、被告蕭清豪未於言詞辯論期日到庭，先前亦未為任何陳述或
    答辯；被告葉明宏則以：車牌是被告蕭清豪擅自取走，被告
    葉明宏不知情等詞置辯。並聲明：原告之訴駁回。
四、本院之判斷：
  ㈠原告主張被告於上開時地疏未注意車前狀況撞及廖國霖致死
    之事實，業據被告於本院110年度交訴字第46號刑事案件偵
    查及審理時坦承不諱，並有高雄市政府警察局三民第一分局
    （下稱三民一分局）道路交通事故現場圖、道路交通事故調
    查報告表㈠、㈡、酒精濃度測定值、高雄市立大同醫院110年1
    1月4日診斷證明書、監視錄影及行車紀錄器畫面翻拍照片6
    張、道路交通事故談話紀錄表、事故現場照片29張為證，堪
    信原告主張此部分之事實為真實。
  ㈡按不法侵害他人致死者，對於支出醫療及增加生活上需要之
    費用或殯葬費之人，亦應負損害賠償責任；被害人對於第三
    人負有法定扶養義務者，加害人對於該第三人亦應負損害賠
    償責任；不法侵害他人之身體、健康、名譽、自由、信用、
    隱私、貞操，或不法侵害其他人格法益而情節重大者，被害
    人雖非財產上之損害，亦得請求賠償相當之金額，於不法侵
    害他人基於父、母、子、女或配偶關係之身分法益而情節重
    大者，準用之，民法第192條、第195條第1、3項定有明文。
    又按負扶養義務者有數人時，應依左列順序定其履行義務之
    人：一、直系血親卑親屬。二、直系血親尊親屬。三、家長
    。四、兄弟姊妹；夫妻互負扶養之義務，其負扶養義務之順
    序與直系血親卑親屬同，其受扶養權利之順序與直系血親尊
    親屬同；負扶養義務者有數人而其親等同一時，應各依其經
    濟能力，分擔義務。受扶養權利者，以不能維持生活而無謀
    生能力者為限，前項無謀生能力之限制，於直系血親尊親屬
    ，不適用之；因負擔扶養義務而不能維持自己生活者，免除
    其義務。但受扶養權利者為直系血親尊親屬或配偶時，減輕
    其義務；扶養之程度，應按受扶養權利者之需要，與負扶養
    義務者之經濟能力及身分定之，民法第1116之1、1117、111
    8、1119條分別定有明文。又按負扶養義務者有數人時，應
    依前開民法第1115條之法定順序，定應履行扶養義務之人，
    故有履行扶養義務在先之人存在時，即應由該順序在先之人
    負扶養義務，（最高法院21年上字第2093號、91年度台上字
    第1798號裁判意旨參照）。被告過失肇致廖國霖逝世，自應
    就原告因此所受之損害負賠償責任，茲就原告請求有無理由
    分述如下:
  ⒈原告廖啟後部分：
  ①扶養費：原告廖啟後主張其因此受有以每月計算至於餘命止
    之扶養費損害。而原告廖啟後係42年生，領有身心障礙手冊
    (見附民卷第75頁)，為精神病患者，職業社交功能退化，經
    長期復健治療可在庇護性場所發展出工作能力，有外放鑑定
    表可參。惟無事證可認原告廖啟後已發展出工作能力，是依
    其智識難認有謀生能力，又其名下無所得收入，雖有不動產
    (見證物袋)，惟該不動產係供原告居住使用，無從處分或為
    額外使用收益獲取所得收入以維持生活。原告廖啟後領有中
    低收入戶加領老人生活補助每月7,759元，有高雄市政府社
    會局回函可參( 見本院卷第65頁)，尚未達高雄市110年每人
    每月最低生活標準金額，可認原告廖啟後有受扶養之必要。
    又夫妻間本互負扶養義務，且扶養義務之順序與直系血親卑
    親屬同，是以原告廖翁主月、廖慶川及廖國霖依上引規定均
    對原告廖啟後負有扶養義務且為同一順序。原告廖翁主月則
    為42年生，110年薪資所得1,300元，名下無其他財產(見證
    物袋)；原告廖慶川無所得且無其他財產(見證物袋)，並領
    有身心障礙手冊(見附民卷第73頁)，為精神病患者，職業社
    交功能退化，經長期復健治療可在庇護性場所發展出工作能
    力，並兼有智能障礙，屆於智力測驗平均值以下3至4個標準
    差，或成年後心理年齡介於6至9歲，有外放之鑑定表可稽，
    是依其智識難認有謀生能力，足認原告廖翁主月、廖慶川尚
    難維持己身之生活，依前引民法第1118條規定得減輕渠等對
    原告廖啟後之扶養義務。廖國霖名下雖無財產(見證物袋)，
    然其尚有月薪約40,000元之收入，為原告所自陳( 見本院卷
    第76頁)，所得高於110年高雄市每人每月最低生活費用13,3
    41元，亦高於同市每人每月平均消費支出23,200元，支應己
    身生活尚有餘額。考量原告廖翁主月、廖啟後之經濟狀況及
    家庭成員間關係，認應減輕廖翁主月對廖啟後之扶養義務2
    分之1，即負擔6分之1之扶養義務(3分之1乘以2分之1)；原
    告廖慶川固對原告廖啟後有扶養義務，且依民法第1118條規
    定僅得減輕不得免除，然依民法第1115條第3項難認有分擔
    之經濟能力，是餘6分之5之扶養義務由廖國霖負擔。另原告
    廖啟後固以每23,159元計算，但其自身經濟條件非佳，所需
    之扶養費用應以基本生活即110年高雄市每人每月最低生活
    費用13,341元計算為適當。而廖啟後固領有前開補助7,759
    元，此屬政府之社會福利政策，非為減輕扶養義務人之扶養
    責任或加害人之賠償責任而設，雖非必扣除，然扶養之程度
    ，應按受扶養權利者即原告廖啟後之需要，與負扶養義務者
    即廖國霖之經濟能力定之。本件廖啟後既領有每月7,759元
    之補助，可見其需要維持生活之基本費用已有部分可由補貼
    支應，且原告廖國霖收入非鉅，所負之扶養義務非僅原告廖
    啟後1人，故認原告廖啟後所需受廖國霖扶養之程度應為4,6
    52元【(00000-0000)*5/6】。原告廖啟後依高雄市110年簡
    易生命表計算尚有餘命15.86年，依霍夫曼式計算法扣除中
    間利息（首期給付不扣除中間利息）核計扶養費金額為664,
    352元【計算方式為：55,824×11.00000000+(55,824×0.86)×
    (11.00000000-00.00000000)=664,352.0000000000。其中11
    .00000000為年別單利5%第15年霍夫曼累計係數，11.000000
    00為年別單利5%第16年霍夫曼累計係數，0.86為未滿一年部
    分折算年數之比例(15.86[去整數得0.86])。採四捨五入，
    元以下進位】。
　②慰撫金：廖國霖為原告廖啟後之子，原告廖啟後自會因其於
    本件事故中喪生感到精神痛苦，其請求慰撫金自屬有據。審
    酌原告廖啟後本應與廖國霖共享天倫，卻因此天人永隔，所
    受痛固非輕微，並考量兩造財產收入均非鉅等一切情狀，認
    原告請求慰撫金1,300,000元為適當。
　③綜上，原告廖國霖得請求扶養費664,352元及慰撫金1,300,00
    0元，扣除已領取之強制險1,001,201元後為963,151元。
　⒉原告廖翁主月：　
　①扶養費：原告廖翁主月主張其因此受有以每月計算至於餘命
    止之扶養費損害。查原告廖翁主月係42年生，110年有所得
    收入但名下無財產，如前所述。原告廖翁主月另領有中低收
    入戶加領老人生活補助每月7,759元，有高雄市政府社會局
    回函可參(見本院卷第65頁)，其所得收入尚未達高雄市110
    年每人每月最低生活標準金額，可認無法維持生活。夫妻間
    本互負扶養義務，且扶養義務之順序與直系血親卑親屬同，
    是以原告廖啟後、廖慶川及廖國霖依上引規定均對原告廖翁
    主月負有扶養義務且為同一順序。惟扶養係以不能維持生活
    且無謀生能力為必要，廖翁主月雖逾勞動基準法之退休年齡
    ，但勞動基準法未禁止逾此年齡者得從事工作，衡情多有逾
    65歲者仍持續工作之情事，且原告廖翁主月在110年亦有薪
    資所得收入，雖金額甚微，然亦可徵其尚有無謀生能力，是
    以原告廖翁主月應不得請求原告廖啟後對其履行法定扶養義
    務，惟原告廖慶川、廖國霖為原告廖翁主月之直系血親卑親
    屬，依民法第1117條第2項規定縱有謀生能力，亦應對無法
    維持生活之原告廖翁主月負法定扶養義務。然原告廖慶川無
    財產又領有身心障礙手冊，依民法第1115條第3項難認有分
    擔之經濟能力，是原告廖翁主月之扶養義務由廖國霖負擔。
    另原告廖翁主月固以每23,159元計算，但其自身經濟條件非
    佳，所需之扶養費用應以基本生活即110年高雄市每人每月
    最低生活費用13,341元計算為適當。而其領有前開補助7,75
    9元雖屬政府之社會福利政策，非為減輕扶養義務人之扶養
    責任或加害人之賠償責任而設，非必然扣除，但扶養之程度
    ，應按受扶養權利者即原告廖翁主月之需要，與負扶養義務
    者即廖國霖之經濟能力定之。本件廖翁主月既領有每月7,75
    9元之補助，可見其需要維持生活之基本費用已有部分可由
    補貼支應，且原告廖國霖收入非鉅，所負之扶養義務非僅原
    告廖翁主月1人，故認原告廖翁主月所需受廖國霖扶養之程
    度應為5,582元，依高雄市110年簡易生命表計算尚有餘命19
    .12年，依霍夫曼式計算法扣除中間利息（首期給付不扣除
    中間利息）核計扶養費金額為915,322元【計算方式為：66,
    984×13.00000000+(66,984×0.12)×(14.00000000-00.000000
    00)=915,321.0000000000。其中13.00000000為年別單利5%
    第19年霍夫曼累計係數，14.00000000為年別單利5%第20年
    霍夫曼累計係數，0.12為未滿一年部分折算年數之比例(19.
    12[去整數得0.12])。採四捨五入，元以下進位】。
　②慰撫金：廖國霖為原告廖翁主月之子，原告廖翁主月自會因
    其於本件事故中喪生感到精神痛苦，其請求慰撫金自屬有據
    。審酌原告廖翁主月本應與廖國霖共享天倫，卻因此天人永
    隔，所受痛固非輕微，並考量兩造財產收入均非鉅等一切情
    狀，認原告翁主月請求慰撫金1,300,000元為適當。
　③喪葬費：原告廖翁主月主張其為廖國霖支出喪葬費109,528元
    ，並提出相符之收據為證，核屬必要，應予准許。
　④綜上，原告廖翁主月請求扶養費915,322元、慰撫金1,300,00
    0元、喪葬費109,528元，扣除已領強制險1,001,201元及扣
    除犯罪被害補償金398,799元後為924,850元　
  ⒊原告廖慶川部分：原告廖慶川主張其因此受有以每月計算至
    於餘命止之扶養費損害等語。而原告廖慶川雖已成年，惟名
    下無財產且領有身心障礙手冊，其障礙程度無法謀生，均業
    如前述，足見原告廖慶川不能維持生活且無謀生能力，有受
    扶養之必要。惟依前引規定及最高法院裁判意旨可知原告廖
    啟後、廖翁主月對原告廖慶川之扶養義務順序在廖國霖之前
    ，然渠等自身已無法維持生活需受他人扶養，又原告廖慶川
    為渠等直系血親卑親屬，依前引民法第1118條規定，原告廖
    啟後、廖翁主月得免除對原告廖慶川扶養義務，是以原告廖
    慶川主張廖國霖對其負有扶養義務，堪予採信。另原告廖慶
    川固以每23,159元計算，但其自身經濟條件非佳，所需之扶
    養費用應以基本生活即110年高雄市每人每月最低生活費用1
    3,341元計算為適當。又其領有身心障礙生活補助每月5,065
    元，有高雄市社會局回函可佐(見本院卷第65頁)，此屬社會
    福利政策，非為減輕扶養義務人之扶養責任或加害人之賠償
    責任而設，非必然扣除，但扶養之程度，應按受扶養權利者
    即原告廖慶川需要，與負扶養義務者即廖國霖之經濟能力定
    之。原告廖慶川領有每月5,065元之補助，可見其需要維持
    生活之基本費用已有部分可由補貼支應，且原告廖國霖收入
    非鉅，所負之扶養義務有數人，故認原告廖慶川所需受廖國
    霖扶養之程度應為8,276元，依高雄市110年簡易生命表計算
    尚有餘命37.43年，故計算至其餘命止，依霍夫曼式計算法
    扣除中間利息（首期給付不扣除中間利息）核計扶養費金額
    為2,127,806元【計算方式為：99,312×21.00000000+(99,31
    2×0.43)×(21.00000000-00.00000000)=2,127,806.00000000
    0。其中21.00000000為年別單利5%第37年霍夫曼累計係數，
    21.00000000為年別單利5%第38年霍夫曼累計係數，0.43為
    未滿一年部分折算年數之比例(37.43[去整數得0.43])。採
    四捨五入，元以下進位】。
　㈢按當事人主張有利於己之事實者，就其事實有舉證之責任，
    民事訴訟法第277條本文定有明文。原告主張被告葉明宏將
    車牌借給被告蕭清豪懸掛，應負連帶賠償責任，為被告葉明
    宏否認，並以前詞置辯。本件被告蕭清豪駕駛之車輛固係懸
    掛被告葉明宏為車主之車牌，然依被告蕭清豪於系爭刑案警
    詢中之陳述其與被告葉明宏為友人關係等語，原告未證明渠
    等係同財共居關係或關係緊密致被告葉明宏知曉被告蕭清豪
    係無駕駛執照之人，亦未證明被告葉明宏知悉原告蕭清豪取
    走車牌之用途，難認被告葉明宏為共同侵權行為人。是以原
    告主張被告葉明宏應負連帶賠償責任，礙難准許。　
六、從而，原告依侵權行為法律關係請求被告蕭清豪給付原告廖
    啟後963,151元；原告廖翁主月924,850元；原告廖慶川2,12
    7,806元，及均自起訴狀繕本送達翌日即111年2月26日起至
    清償日止按週年利率百分之5 計算之利息，為有理由應予准
    許。逾此範圍之請求無理由，應予駁回。
七、本件係就民事訴訟法第427 條訴訟適用簡易程序所為被告敗
    訴之判決，爰依同法第389 條第1 項第3 款之規定，就原告
    勝訴部分職權宣告假執行。並依職權諭知免為假執行之擔保
    金額。
八、至兩造其餘之攻擊防禦方法及未經援用之證據，經本院斟酌
    後，認為均不足以影響本判決之結果，自無逐一詳予論駁之
    必要，併此敘明。
九、本院刑事庭依刑事訴訟法第504 條第1 項規定，裁定移送前
     來，依同條第2 項規定免繳納裁判費，其於本院審理期間
    ， 亦未滋生其他訴訟必要費用，並無訴訟費用負擔問題，
    附此 敘明。
十、據上論結，原告之訴一部有理由一部無理由，依民事訴訟法
    第436 條第2 項、第385 條第1 項前段、第389 條第1 項第
    3 款、第392 條第2 項規定，判決如主文。
中　　華　　民　　國　　111 　年　　11　　月　　28　　日
                  高雄簡易庭　法　　　官  楊詠惠
以上正本係照原本作成。
如不服本判決，應於送達後20日內，向本院提出上訴狀並表明上
訴理由，如於本判決宣示後送達前提起上訴者，應於判決送達後
20日內補提上訴理由書（須附繕本）。
中　　華　　民　　國　　111 　年　　11　　月　　28　　日
      　　　　　　　　　　　　書　記　官  蔡佩珊